臺灣雲林地方法院民事判決
110年度訴字第630號
原      告  陳鳳琴  
被      告  廖紹廷  
上列當事人間請求分割共有物事件，本院於民國111年2月17日言
詞辯論終結，判決如下：
    主  文
兩造共有坐落雲林縣○○鄉○○段○○○地號、面積七一四‧○四平方公
尺土地，應分割如雲林縣西螺地政事務所民國一一○年十一月三
十日土地複丈成果圖即附圖所示：㈠編號528⑴部分面積三五七‧○
二平方公尺土地，分歸原告取得。㈡編號528⑵部分面積三五七‧○
二平方公尺土地，分歸被告取得。
訴訟費用由兩造按原應有部分比例負擔。
    事實及理由
一、原告主張：坐落雲林縣○○鄉○○段000地號、面積714.04平方
    公尺土地（下稱系爭土地），為兩造所共有，兩造應有部分
    均為二分之一。系爭土地並無不能分割之約定，亦無法律限
    制分割之規定，因共有人間不能達成分割協議，為求土地之
    充分利用，為此請求裁判分割。又系爭土地東側臨接道路，
    北側有被告父親所有之磚造瓦頂平房，南側有廢棄豬舍，其
    餘部分為空地。原告主張之分割方案即雲林縣西螺地政事務
    所民國110年11月30日土地複丈成果圖即附圖所示分割方法
    ，將系爭土地按兩造應有部分比例及占有使用部分分割，分
    割後土地上之建物得以完整保存，且兩造所分得土地均臨接
    道路，使用便利，得以發揮土地之最大效益，請求鈞院依附
    圖所示分割方案分割等語。
二、被告則以：希望原告將其應有部分賣給被告；系爭土地原為
    被告父親與被告叔叔共有，之前被告父親與被告叔叔曾協議
    分割，約定由被告父親取得臨馬路部分之土地，被告叔叔取
    得裡面土地，並協議要留10坪土地做為道路通行。因此，被
    告請求將臨接道路部分分歸被告，裡地部分分歸原告，另外
    被告願意在系爭土地南側留設一條3米寬道路供分得裡地之
    原告通行。被告不同意原告主張之分割方案等語，資為抗辯
    。
三、得心證之理由：
  ㈠按各共有人得隨時請求分割共有物，但因物之使用目的不能
    分割或契約訂有不分割之期限，不在此限。共有物之分割，
    依共有人協議之方法行之。分割之方法，不能協議決定者，
    法院得因任何共有人之聲請，命以原物分配於各共有人，民
    法第823 條第1 項及第824 條第1 項、第2 項第1 款分別定
    有明文。原告主張系爭土地為兩造所共有，兩造應有部分比
    例詳如土地登記謄本所示，兩造就系爭土地無法以協議方式
    分割，且系爭土地並無訂定不分割之期限，而系爭土地依其
    使用目的亦非不能分割等情，業據原告提出土地登記謄本為
    證，並為被告所不爭執，堪信為真實。是原告請求分割系爭
    土地，洵屬有據，應予准許。
  ㈡按法院就共有物為裁判分割時，應考慮公平性、當事人聲明
    、應有部分比例與實際使用是否相當、共有物之客觀情狀、
    共有物之性質、共有物之價格與經濟價值、共有人利益、各
    共有人主觀因素與使用現狀、共有人之利害關係等因素（參
    照最高法院69年度台上字第3100號判決）。經查，系爭土地
    東側臨接道路，北側有被告父親所有之磚造瓦頂平房，南側
    有廢棄豬舍，其餘部分為空地，業經本院至現場勘驗明確，
    有勘驗筆錄及現況圖1 份附卷可憑，堪信為真實。
  ㈢本院審酌系爭土地東側臨接道路，北側有建物，南側有廢棄
    豬舍，其餘部分為空地，為兩造所不爭執，為兼顧使用之現
    狀，土地整體之利用價值，及兩造間共有價值平等均衡原則
    ，認為本件分割方法應以雲林縣西螺地政事務所110年11月3
    0日土地複丈成果圖即附圖所示方法分割：㈠編號528⑴部分面
    積357.02平方公尺土地，分歸原告取得。㈡編號528⑵部分面
    積357.02平方公尺土地，分歸被告取得。此一分割方案，原
    告與被告所分得土地均臨接道路，地形均稱方正，使用及通
    行均稱便利，土地利用價值於分割後不至降低。從而，本件
    裁判分割，應以附圖所示之分割方法分割為適當。
　㈣至被告辯稱：系爭土地之前曾經被告父親與被告叔叔口頭協
    議分割，約定將系爭土地分為東西兩側，東側臨路部分分歸
    被告父親取得，西側分歸被告叔叔取得，並約定南側留設一
    條道路供裡地之共有人通行，故被告不同意原告之分割方案
    等語，惟查，系爭土地自被告56年取得應有部分後，迄今均
    未曾分割，有土地登記謄本在卷可參，被告上開所辯，至多
    僅為共有人間之分管約定。按分管契約係共有人就共有物之
    使用、收益或管理方法所訂定之契約，而共有人請求分割共
    有物，應解為有終止分管契約之意思。是系爭土地縱有分管
    契約，亦因原告提起本件分割共有物訴訟，而當然終止。且
    分管契約與協議分割契約不同，前者以共有關係繼續存在為
    前提，後者以消滅共有關係為目的，故裁判上分割共有土地
    時，並非必須完全依分管契約以為分割，而應斟酌土地之經
    濟上價值，並求各共有人分得土地之價值相當，利於使用（
    最高法院85年度台上字第53號判決意旨參照）。揆諸前開說
    明，縱認被告父親之前與原告之前手就系爭土地有分管契約
    之約定，裁判分割亦不受分管契約之拘束，是被告主張應依
    被告父親與被告叔叔之分割協議分割，將系爭土地東側部分
    分歸被告，西側分歸原告，尚難認有據。況系爭土地臨接道
    路部分之寬度約20米，深度約31米，倘依被告主張之分割方
    案，將系爭土地東側分歸被告，西側分歸原告，則原告所分
    得之土地完全未臨接道路，將成為袋地，縱被告願留設一條
    3米寬道路供原告通行，然被告所主張此一分割方法，不僅
    使兩造所分得土地價值顯不相當，亦將衍生通行之爭議，顯
    不適當，自不足採。
　㈤又被告雖辯稱：系爭土地與毗鄰同段528-1、530地號土地相
    鄰，且共有人相同，請求一起分割等語。然查，本件原告僅
    起訴請求裁判分割系爭土地，並未一併請求分割528-1、530
    地號土地，而被告亦當庭表示沒有就528-1及530地號土地提
    起反訴（見本院卷第151頁），則528-1、530地號土地既未
    經起訴，自不在於本件審理範圍，亦無從合併分割，併此敘
    明。
  ㈥綜上所述，原告依民法第823 條第1 項規定請求分割系爭土
    地，為有理由，爰審酌系爭土地之使用現況、對外通行道路
    、兩造分割之意願等一切情狀，認應以附圖所示之分割方法
    分割，爰判決如主文所示。
四、末按分割共有物事件本質上並無訟爭性，兩造本可互換地位
    ，由任一共有人起訴請求分割，均無不可，且兩造均因本件
    裁判分割均蒙其利，由敗訴當事人負擔訴訟費用顯失公平，
    故本院認於裁判分割共有物訴訟，於法院准予分割，原告之
    訴為有理由時，仍應由兩造分別依系爭土地原應有部分比例
    負擔訴訟費用較符合公平原則，附此敘明。
五、訴訟費用負擔之依據：民事訴訟法第80條之1 。
中　　華　　民　　國　　111 　年　　3 　　月　　3 　　日
                  民事第二庭    法  官  冷明珍

以上正本係照原本作成。
如對本判決上訴，須於判決送達後20日內向本院提出上訴狀。如
委任律師提起上訴者，應一併繳納上訴審裁判費。
中　　華　　民　　國　　111 　年　　3 　　月　　3 　　日
                                書記官　陳姵君